【裁判字號】    99,易,417
【裁判日期】    990806
【裁判案由】    妨害自由
【裁判全文】
臺灣板橋地方法院刑事判決               99年度易字第417號
公  訴  人  臺灣板橋地方法院檢察署檢察官
被      告  丁○○
上列被告因妨害自由案件，經檢察官提起公訴（98年度偵字第11
774 號），本院判決如下：
    主  文
丁○○無罪。
    理  由
一、公訴意旨略以：被告丁○○從民國80年10月3 日起取得臺北
    縣板橋市○○段第1195號、第1198號土地之所有權，權利範
    圍各為228 分之9 、228 分之21，為上開土地共有人之一，
    丁○○之兒子朱世棻並繼承上開地段第1198號其地上門牌號
    碼為臺北縣板橋市○○○路43-1至43-9號之房屋，而臺北縣
    板橋市○○段第1196號地號從72年6 月11日起即為中華民國
    所有現由台北縣板橋市公所擔任管理者，又臺北縣板橋市○○○路1 至87號、2 至120 號止，於76年9 月15日起經臺北
    縣板橋市公所及臺北縣政府警察局板橋分局公告為湳興臨時
    攤販集中區，營業時間為每日17時至24時間，區內攤商並成
    立臺北縣板橋市湳興臨時攤販集中場管理委員會，告訴人丙○○及被害人甲○○等人則於70幾年起在上開湳興攤販集中
    區內之臺北縣板橋市○○○路43號、43-7號前方公有地上擺
    設羊肉羹及同路第43-3號、43-4號前方公有地上擺設遊戲攤
    位，並於76年9 月15日經由臺北縣板橋市公所審查為合格攤
    販，均有加入上開湳興臨時攤販集中場管理委員會。被告亦
    於91年12月26日，在臺北縣板橋市公所協調下，與丙○○、
    乙○○等人達成協議，就臺北縣板橋市○○○路43-1至43-9
    號之房屋前方攤販每戶均保留3 公尺作為通道，嗣被告以其
    為臺北縣板橋市○○段第1195地號土地所有人，於94年5 月
    19日要求乙○○、甲○○、許銘元等人須每月給付新台幣（
    下同）6 萬9 千元、6 萬3 千元、3 萬3 千元租金，始可以
    在臺北縣板橋市○○○路43-1至43-9號之房屋前方地號為第
    1195號上面擺攤，乙○○、甲○○、許銘元為求生活給付一
    年租金後，因渠等均為臺北縣板橋市公所審查合格攤販，且
    所設攤位所佔用主要為臺北縣板橋市○○段第1196號之公有
    土地上而拒絕支付任何金錢，詎被告竟基於強暴、脅迫妨害
    人行使權利之犯意，於95年5 月20日下午4 時某分許，在臺
    北縣板橋市○○○路43-3、43-4號前方而為臺北縣板橋市○○段第1196號之公有土地上，以不知情之曾素禎所有水果架
    各約9 個分置二邊中間以繩索圈住而強行阻擋他人擺攤之脅
    迫方式，強制迫使被害人甲○○無法行使其經臺北縣板橋市
    公所公告為合格攤販得在臺北縣板橋市湳興臨時攤販集中區
    擺設攤販之權利；又丁○○明知丙○○於95年7 月11日取得
    上開臺北縣板橋市○○段第1195號土地應有部分，成為共有
    人之一，且仍為臺北縣板橋市公所公告得在臺北縣板橋市湳
    興臨時攤販集中區內即臺北縣板橋市○○○路43、43-7號前
    擺設攤位，竟於95年9 月2 日前1 、2 天下午4 、5 時許，
    在臺北縣板橋市○○○路43號、43-7號前方，與不知情之蔡
    荐宏，強行將告訴人丙○○羊肉攤攤位推離該處，以此強暴
    脅迫方式，強制迫使告訴人丙○○無法行使其經臺北縣板橋
    市公所公告為合格攤販得在臺北縣板橋市湳興臨時攤販集中
    區擺設攤販之權利。因認被告涉犯刑法第304 條強制罪嫌云
    云。
二、按犯罪事實應依證據認定之，無證據不得認定犯罪事實；不
    能證明被告犯罪者，應諭知無罪之判決，刑事訴訟法第154
    條第2 項、第301 條第1 項分別定有明文。認定不利於被告
    之事實，須依積極證據，苟積極證據不足為不利於被告事實
    之認定時，即應為有利於被告之認定，更不必有何有利之證
    據；認定犯罪事實所憑之證據，雖不以直接證據為限，間接
    證據亦包括在內，然而無論直接或間接證據，其為訴訟上之
    證明，須於通常一般之人均不致有所懷疑，而得確信其為真
    實之程度者，始得據為有罪之認定，倘其證明尚未達到此一
    程度，而有合理之懷疑存在時，事實審法院復已就其心證上
    理由予以闡述，敘明其如何無從為有罪之確信，因而為無罪
    之判決，尚不得任意指為違法，最高法院著有30年度上字第
    816 號、76年度台上字第4986號判例可參。再刑法第304 條
    之以脅迫妨害人行使權利罪，須以加害或以加害之旨通知他
    人而使人心生畏懼，以影響其意思決定之自由，為其成立要
    件，最高法院71年度臺非字第8 號判決可資參照；且按刑法
    第304 條所謂之「妨害人行使權利」係指對於他人本於法律
    上或契約上，所得享有之權利，而以強暴、脅迫方法，加以
    妨害而言。
三、公訴人認被告丁○○涉犯上開罪嫌，無非以被告於偵查中之
    供述、證人即告訴人丙○○、甲○○、曾素禎、乙○○、蔡
    荐宏於偵查中之證述及照片3 幀為主要論據。訊據被告堅決
    否認有何強制犯行，辯稱：95年5 月20日伊確實有放置水果
    籃並以繩索圈住的行為，但時間短暫，後來有人報案，伊就
    拿走了，而且甲○○也不是合法的攤販；另外伊是位於臺北
    縣新興段1198地號之臺北縣板橋市○○○路43號、43-7號房
    屋使用人，且為1195號共有人之一，伊是依照以前的默契使
    用管理位於臺北縣新興段1195地號之上揭房屋騎樓，而伊也
    已經把上揭房屋前之騎樓地租給他人使用，而丙○○把攤位
    放在上揭騎樓地上，已阻礙他人做生意，且丙○○於94年間
    已離開夜市半年以上，而失去攤商資格，伊才會把丙○○的
    攤位移開云云。經查：
（一）臺北縣板橋市○○段第1196號地號自72年6 月11日起為中
      華民國所有，現由臺北縣板橋市公所擔任管理者，又臺北
      縣板橋市○○○路1 至87號、2 至120 號止，於76年9 月
      15日起經臺北縣板橋市公所及臺北縣政府警察局板橋分局
      公告為湳興臨時攤販集中區，營業時間為每日17時至24時
      間，此有臺北縣板橋市公所98年1 月12日北縣板市場字第
      09800016 21 號函暨攤販名單、臺北縣政府76年8 月12日
      76北府建三字第240332號函各1 份、臺北縣板橋市○○段
      1196地號土地登記謄本1 份在卷可參（97年度他字第4536
      號卷第85頁、第109-112 頁）。又被害人甲○○、告訴人
      丙○○平日係分別擺放攤位於臺北縣板橋市○○○路43-3
      號、43-4、43號、43-7號號房屋前之臺北縣板橋市○○段
      第1196號土地上一節，分據證人甲○○、周惠月、丙○○
      於偵查中證述明白（98年度偵字第11774 號卷第48-49 、
      50頁），並有臺北縣板橋市湳興臨時攤販集中區自治管理
      委員會99年6 月7 日（99）湳雅夜機字第0990607 號函暨
      會員名冊1 份附卷可參（本院卷第39-48 頁），參以臺北
      縣政府板橋市公所曾就湳興攤販集中區擺放攤位之糾紛，
      於91年12月26日召開協調會，被告與被害人甲○○、告訴
      人丙○○均列席參加，被告與告訴人丙○○等人並達成攤
      販應預留3 公尺作為通道之協議，此有臺北縣政府板橋市
      公所98年2 月12日北縣板市場字第0980 007141 號函、91
      年12月27日北縣板市場字第09100093670 號函暨協調會會
      議紀錄1 份存卷可查（97年度他字第4536號卷第124-12 6
      頁），堪信被害人甲○○、告訴人丙○○確為湳興臨時攤
      販集中區之攤商，有於上揭地點擺放攤位之權利。被告雖
      另辯稱被害人甲○○、告訴人丙○○均無相關單位核發之
      攤販營業許可證以證明其等確有擺攤權利云云，然攤販營
      業許可證之核發係相關單位為求行政管理便利性所為，自
      不得以有無攤販營業許可證之行政文件，做為判定是否有
      擺設攤位權利之依據，被告上開辯詞，尚難採信。另查，
      告訴人丙○○固於94年5 月起未在湳興臨時攤販集中區擺
      放攤位，嗣於95年5 月間某日起始返回一節，為證人丙○○、甲○○於偵查中證述明白（98年度偵字第11774 號卷
      第64-65 頁），然關於攤販離開原擺放位置1 年以上，是
      否得返回原地擺放攤位部分，並無相關法令規定之，此有
      臺北縣板橋市公所99年5 月17日北縣板市場字第09900351
      55號函1 份在卷可參（本院卷第36頁），則告訴人丙○○
      原為湳興臨時攤販集中區之攤商，且無法令規定其不得再
      行返回湳興臨時攤販集中區擺攤，則被告另辯稱告訴人丙○○離開該擺放攤販地點長達1 年，已失去於湳興攤販集
      中區擺放攤販之權利云云，尚難遽信為真實，附此敘明。
（二）被告於上揭時地，放置水果籃並以繩索圈住之行為，業據
      證人即被害人甲○○於偵查中證述明確（98年度偵字第11
      774 號卷第52頁），並為被告於偵查及本院審理中坦承不
      諱，且有臺北縣板橋市○○段1196地號土地登記謄本1 份
      及現場照片1 幀附卷可參（97年度他字第4536號卷第85頁
      、98年度偵字第11774 號卷第31頁下方），堪信被告確有
      前揭行為。而被害人甲○○為湳興臨時攤販集中場之攤商
      ，平日係擺放攤位於臺北縣板橋市○○○路43-3號、43-4
      號房屋前之臺北縣板橋市○○段第1196號土地上一節，亦
      詳如前述，則被告上揭行為自有肇致被害人甲○○無法於
      上揭地點擺設攤位之可能，然觀以上揭現場照片，被告放
      置之水果籃並未固定於地上，被害人甲○○應可輕易移除
      之而繼續擺設攤位，況衡情，放置水果籃並以繩索圈住之
      行為，係對物所為之處分，客觀上難認有何以惡害通知他
      人之意思，故難以被告上揭行為認定係屬「脅迫」被害人
      甲○○之行為，揆諸前揭說明，尚難認定被告上揭行為已
      符合強制罪構成要件。
（三）告訴人丙○○放置於臺北縣板橋市○○○路43號、43-7號
      前方（即臺北縣板橋市○○段1195地號上）之羊肉爐攤位
      ，於上揭時間遭被告強行搬離一情，業據證人即告訴人丙○○、證人乙○○於偵查中證述綦詳（98年度偵字第1177
      4 號卷第50、53頁），且有現場照片2 幀附卷可參（98年
      度偵字第11774 號卷第38頁），且為被告所不否認，堪信
      被告確有上揭行為。
（四）被告為臺北縣板橋市○○段第1198地號土地共有人之一，
      並使用上揭地號上之臺北縣板橋市○○○路43號、43號之
      1 至43號之9 等房屋，而上揭房屋前方騎樓地位於臺北縣
      新興段第1195地號上，因被告於80年10月3 日已登記為臺
      北縣新興段第1195地號土地共有人之一，權利範圍為228
      分之9 ，故上開房屋之騎樓土地亦由被告管理使用，並曾
      於94年5 月至95年5 月間，分別出租予甲○○、乙○○、
      許銘元等攤商使用等情，為被告於偵查中供述明確，經核
      與證人甲○○、乙○○、許銘元於偵查中之證述相符（98
      年度偵字第11774 號卷第48-49 頁），並有臺北縣板橋市
      ○○段第1198地號、第1195號土地登記謄本、地籍圖謄本
      各1 份、房屋租賃契約書3 份在卷可佐（97年度他字第45
      36號卷第68-84、86-108 頁、98年度偵字第11774 號卷第
      20-1頁），則臺北縣板橋市○○段第1195、1198地號土地
      既長期由多數人共有，且被告管理使用位於臺北縣板橋市
      ○○段第1198號、1195號土地上之臺北縣板橋市○○○路
      43號、43號之1 至43號之9 等房屋及騎樓等情，迄95年5
      月間，均未見其他共有人爭執被告管理使用權，已堪信被
      告辯稱共有人間係依先前自行劃分之部分各自使用臺北縣
      板橋市○○段第1195、1198地號土地等語，應非無稽。又
      告訴人丙○○於95年7 月11日始登記為臺北縣板橋市○○
      段第1195地號土地共有人之一，權利範圍為164160分之37
      43，此有上開土地登記謄本1 份在卷可稽（97年度他字第
      4536號卷第68-84 頁），而告訴人丙○○於前揭地點擺攤
      ，並知悉甲○○、乙○○、許銘元曾向承租上揭位於臺北
      縣板橋市○○段第1195地號土地擺攤等情，此為告訴人丙○○於偵查中指述明確，則被告前揭與共有人間就臺北縣
      板橋市○○段第1195地號土地各自使用約定，是否為告訴
      人丙○○所不知悉而得不對抗之，尚非無疑。況查，共有
      物之管理，除契約另有約定外，應以共有人過半數及其應
      有部分合計過半數之同意行之，民法第820 條第1 項前段
      定有明文，則告訴人丙○○雖自95年7 月11日起為臺北縣
      板橋市○○段第1195土地共有人之一，然並未與被告等共
      有人訂立分管契約，則告訴人丙○○依法尚未取得得對抗
      被告之管理使用位於第1195地號之臺北縣板橋市○○○路
      43號、43-7號前方騎樓土地之使用權利。至被告與告訴人
      丙○○於前開91年12月26日協調會中，曾繪製現場圖以為
      執行預留通道之依據，而該現場圖中將臺北縣板橋市○○○路43號、43-7號房屋前方道路框起並記載「羊肉粳」，
      然上揭框起部分，並未記載所指地點為何，已難逕認定係
      指臺北縣板橋市○○段1195號土地，並據以推斷被告同意
      告訴人丙○○得於板橋市○○○路43號、43-7號前方之臺
      北縣板橋市○○段第1195號土地上擺放攤販，況縱認上開
      框起地點係指臺北縣板橋市○○段第1195號土地，亦難逕
      以該現場圖推論被告同意告訴人得無償使用該土地擺放其
      攤位，故難認告訴人丙○○已依據上開協調會議結果而取
      得被告同意其於1195號土地上擺放攤位之權利，併此敘明
      。因而被告於上揭時間，將告訴人丙○○擺放於臺北縣板
      橋市○○段第1195地號之臺北縣板橋市○○○路43號、43
      -7號前方騎樓土地上之攤位強行搬離，僅能認定有造成告
      訴人丙○○不得於臺北縣板橋市○○段第1195號土地上擺
      放攤位之結果，然告訴人丙○○既未取得於上開共有土地
      擺放攤位之權利，自難認被告上揭行為有何妨害告訴人丙○○於臺北縣板橋市○○段第1195號土地上行使其擺放攤
      位權利之結果。
（五）綜上，依公訴人所提出之證據，僅能證明被告於上揭時地
      ，確有分別放置水果籃並以繩索圈住及強行推離告訴人丙○○攤位等行為，然客觀上尚未達到使通常一般之人均不
      致於有所懷疑，而得確信被告確有對被害人甲○○為脅迫
      行為，及告訴人丙○○有於臺北縣板橋市○○段第1195號
      土地上擺攤權利之程度，而有合理懷疑之存在，復無其他
      積極事證足認被告有何強制罪等犯行，揆諸首揭說明，無
      從證明被告之犯行，自應諭知無罪之判決。
據上論斷，應依刑事訴訟法第301條第1項，判決如主文。
本件經檢察官林常智到庭執行職務。
中    華    民    國    99    年    8     月    6     日
                  刑事第二十一庭法  官  俞秀美
以上正本證明與原本無異。
如不服本判決，應於判決送達後10日內敘明上訴理由，向本院提
出上訴狀 (應附繕本) ，上訴於臺灣高等法院。其未敘述上訴理
由者，應於上訴期間屆滿後20日內向本院補提理由書「切勿逕送
上級法院」。
                                書記官  謝怡貞
中    華    民    國    99    年    8     月    6     日

司法院資訊處製作；財團法人民間司法改革基金會備份。
